【裁判字號】    98,消債抗,143
【裁判日期】    980622
【裁判案由】    更生事件之抗告
【裁判全文】
臺灣臺南地方法院民事裁定           98年度消債抗字第143號
抗  告  人
即  債務人  甲○○
上列抗告人因消費者債務清理條例事件聲請更生，對民國98年4
月6日本院97年度消債更字第1410號裁定提起抗告，本院裁定如
下：
    主  文
抗告駁回。
抗告程序費用新臺幣壹仟元由抗告人負擔。
    理  由
一、本件抗告意旨略以：
  (一)抗告人於民國97年與最大債權銀行台北富邦商業銀行協商，
    因抗告人除銀行債務，尚積欠債權外賣之良京實業公司新台
    幣（下同）321,128元，當時抗告人礙於經濟能力，提出每
    月6,000元（不含房貸）償還計畫，因而拒絕債權銀行要求
    每月最少9,800元之協商條件，抗告人並向債權銀行要求先
    以每月6,000元（不含房貸）為償還計畫，日後經濟能力允
    許再重定還款計畫多還一些，但銀行仍不同意，導致協商無
    法成立。抗告人實已盡最大的能力與誠意與銀行協商以求解
    決債務，實非銀行所言協商意願低落。
  (二)抗告人坐落於台南市○○路○段107號13樓之1號之土地、房
    屋曾被國泰世華銀行聲請拍賣，但最後拍賣無實益，抗告人
    亦曾委託多家房屋仲介賣屋，因房貸高於市價，一年多來始
    終賣不出去，抗告人一直積極處理債務，無奈房價及不動產
    市場因景氣太差一蹶不振。
  (三)抗告人是工廠的操作員，名下小客車為提供抗告人之先生上
    下班使用，先生於台南縣柳營鄉之鳳和高中擔任教官，工作
    須經常到偏遠的學校開會或巡視役男，若無車子代步坐計程
    車之支出會更難以估計。抗告人的先生月收入約65,700元，
    但因支應家裡支出，負債已經屢創新高，目前要還銀行的債
    務，信用卡、現金卡只繳最低應繳金額，每個月總共要還款
    約80,000多元，生活拮倨，為此，請求廢棄原裁定，准許抗
    告人開始更生程序等語。
二、按債務人不能清償債務或有不能清償之虞者，得依本條例所
    定更生或清算程序，清理其債務，消費者債務清理條例（下
    稱消債條例）第3條定有明文。又聲請更生或清算不合程式
    或不備其他要件者，法院應以裁定駁回之，但其情形可以補
    正者，法院應定期間先命補正，復為消債條例第8條所明定
    。另按債務人對於金融機構因消費借貸、自用住宅借款、信
    用卡或現金卡契約而負債務，在聲請更生或清算前，應提出
    債權人清冊，以書面向最大債權金融機構請求協商債務清償
    方案並表明共同協商之意旨，消債條例第151條第1項定有明
    文。考消債條例第151條第1項規定之立法意旨，無非係認債
    務人對於金融機構因前開原因所負債務，其法律關係較為單
    純明確，金融機構並已設有債務協商機制，如能協商成立，
    債務人不須依消債條例聲請更生或清算，可疏減法院負擔，
    有效分配司法資源，並使債務人得自主解決其債務，爰就此
    部分採行前置協商主義。又消債條例規定之更生程序，係以
    債務人有清理債務之誠意為前提，為避免債務人濫用此制度
    ，產生道德危機，併予嚴謹之限制，此由消債條例之立法總
    說明中顯然可知。是若債務人實質上欠缺清理債務之誠意，
    卻抱持「於前置協商程序中，提出顯不合理之協商條件，導
    致協商不成立，並希冀得藉此聲請更生獲准而豁免大部分債
    務」之心態，欲濫用更生程序，顯與立法本意不符，自不應
    准許其更生之聲請。
三、本件抗告人聲請更生，主張其財產包括門牌號碼為臺南市○
    ○區○○路2段107號13樓之1之房屋、臺南市○○區○○段2
    小段0000－0000地號、中山段3小段0000－0000地號、清水
    段3小段0000－0000地號土地應有部分均為10000分之73，另
    有西元2005年份、1999C.C.之小客車一輛，抗告人任職於龍
    鋒企業股份有限公司，自96年6月1日起至同年12月31日止之
    薪資為130,559元（平均月薪即為10,879元），而負債已達
    4,003,122元。因抗告人房貸、伙食、水電、電話及勞健保
    等費用每月約17,671元，故有不能清償債務或不能清償之虞
    ，遂以書面向最大債權金融機構臺北富邦商業銀行請求協商
    債務清償方案並表明共同協商意旨，惟協商不成立云云。經
    查：
  (一)本件抗告人於消費者債務清理條例施行後，曾以書面向最大
    債權金融機構台北富邦商業銀行請求共同協商，於前置協商
    程序中，債權人台北富邦商業銀行提出每月清償9,440元（1
    80期0%利率）之方案，然抗告人僅允諾還款金額為6,000元
    ，因此台北富邦商業銀行以「協商意願低落」為由，於97年
    10月22日出具前置協商不成立通知書予抗告人，有抗告人提
    出之更生聲請狀、前置協商不成立通知書（見原審卷第15頁
    ）及台北富邦商業銀行提出之98年3月24日民事陳報狀（見
    原審卷第106、107頁）等附原審卷可參。
  (二)查抗告人主張其每月薪資10,879元（96年收入為130,559元
    ），然依抗告人任職之龍鋒企業股份有限公司函覆資料（原
    審卷144頁、145頁），抗告人97年度之薪資應領金額合計33
    2,435元，平均每月薪資27,702元，如按抗告人之實領金額
    計算，每月平均薪資約25,358元（元以下四捨五入），則抗
    告人已未誠實申報其每月之薪資收入。又抗告人名下尚有房
    屋1棟、土地3筆、汽車1輛，公告現值為676,800元，有原審
    調閱抗告人之稅務電子閘門財產所得調件明細表可參（原審
    卷第96、97頁）。抗告人主張之每月支出，除房貸支出外，
    餘僅8,774元（見原審卷第8頁），已較內政部公告之97年度
    臺灣省每人每月最低生活費9,829元為低；抗告人復於財產
    及收入狀況說明書自陳：其先生支付大部分家中開銷，包括
    伙食、次子保母費、購物、加油、車貸及自己名下之貸款等
    語（見原審卷第9頁）。則原審認抗告人每月必要生活費用
    以8,774元論列，應屬合理。是以，抗告人上開平均每月收
    入，扣除其每月必要生活費用，尚餘16,584元，應得以負擔
    台北富邦商業銀行提出每月清償9,440元（180期0%利率）之
    清償方案。
  (三)抗告人雖以前開事由為據，提起抗告，惟查：
    1.房屋貸款於名義上雖屬債務，於實質上乃屬債務人藉由按
      期繳納貸款而逐期累積個人資產（待房屋貸款清償完畢，
      即無庸再擔憂因債權人行使抵押權拍賣房地致喪失房地所
      有權），惟債務人於經濟困頓之際，本應選擇適當處分其
      資產以減輕債務負擔，而非堅持負擔高額之房屋貸款及房
      屋稅、地價稅等非必要性支出而仍持續累積其資產，更不
      應希冀「僅盡力清償房屋貸款以保全名下房地免遭拍賣，
      並將房屋貸款列為絕對必要支出，其餘負債則均以無力負
      擔為由聲請更生及保全處分以避免房地遭其他債權人拍賣
      」。依抗告人之現況觀之，抗告人上開不動產，於向台北
      富邦商業銀行貸款時，經鑑定總價值為273萬元，遂如數
      核貸，並共同設定最高限額328萬元之抵押權，抗告人目
      前仍正常繳納分期付款，已繳納510,434元，所欠貸款餘
      額為2,219,566元等情，有台北富邦商業銀行函覆在卷為
      憑（見原審卷第106、107頁）。可見抗告人倘願將名下房
      地變賣，所得價金得用以償付積欠之房屋貸款，而大幅降
      低負債，亦無庸再另負擔房屋稅、地價稅等支出。且抗告
      人目前並未居住於上開房屋，該屋目前無人居住，而抗告
      人全家均設籍且居住在娘家，毋庸另行租屋負擔租金，開
      銷較節省，其母親並可幫忙照顧次子，此有原審卷附抗告
      人所提出戶籍謄本、本件更生聲請狀及臺北富邦商業銀行
      函覆前置協商照會紀錄表（見原審卷第28、29、3、109頁
      ）可參，則上開不動產目前既屬閒置狀態，參諸前述，亦
      無不可處分以減輕債務之理由。另縱經濟不景氣，抗告人
      如願降價求售，仍無不得處分之理。然抗告人堅持不將房
      地變賣，減少債務支出，致須額外長期負擔每月高達近8,
      897元之房屋貸款（見原審卷第8頁）及房屋稅、地價稅，
      顯係抗告人主觀上不願積極處理債務所致。
    2.抗告人另主張其名下小客車為提供先生上下班及到偏遠學
      校開會云云。經查，抗告人與台北富邦銀行協商時，表示
      有房貸與車貸（原審卷109頁前置協商照會紀錄表）。而
      系爭小客車並非供抗告人使用，實際上為抗告人配偶使用
      ，而抗告人配偶月收入約65,700元，有抗告人於本院提出
      之薪資單可參，經濟能力較抗告人為佳，自應由抗告人之
      配偶負擔該筆車貸支出。且抗告人主張其與配偶二人均有
      負債，則債務人在履行債務期間，須經歷經濟困苦之過程
      ，其生活開銷理當予以節制，生活更須儉樸，且適當控制
      其生活費用支出，以達成勉力履行債務，是抗告人本得處
      分上開自小客車以降低車貸之負債，進而減免其就該自小
      客車所應支付之相關稅捐、費用支出。
    3.抗告人又主張：其另有債權外賣之良京實業321,128元必
      須還款，而不同意債權銀行提出之還款方案云云。然查，
      為妥適調整債務人與債權人及其他利害關係人間之權利義
      務關係，保障債權人獲得公平受償，並謀求消費者經濟生
      活之重建復甦機會，債務人亦得請求上開民間資產管理公
      司依本條例所規定之協商程序，訂定適當合理可行之清償
      方案，以避免對其等資產管理公司負擔高額之償還金額，
      而致無法履行對其他債權人之協商條件，亦符合本條例兼
      顧保障債權人公平受償及重建復甦債務人經濟生活之立法
      目的。是應由抗告人自行與受讓之非金融機構協調還款事
      宜，最大債權銀行台北富邦商業銀行尚不能將非金融機構
      債權納入債務協商範圍。惟抗告人於本件更生聲請狀及陳
      報狀內均未陳報其是否曾與良京公司協商債務，及其按月
      應清償之數額若干，致本院無從將上開數額列入抗告人每
      月之應支出費用。
四、綜上所述，本件抗告人於97年度之每月平均收入約為25,000
    元，扣除其自行主張之生活必要支出8,774元外，尚餘16,00
    0多元，應足以支應台北富邦商業銀行提出之協商款每月9,4
    40元，而抗告人配偶不含獎金、津貼等之每月收入約65,700
    元，其餘款項自得以與其配偶共同支應車貸、房貸等費用，
    然抗告人在前置協商程序中堅持僅願每月還款6,000元，致
    未能與台北富邦商業銀行達成分期償還之協議，足認抗告人
    係主觀上欠缺清理債務之意願，而非不能清償或有不能清償
    之虞，自不符合消債條例第3條所定之要件。從而，原裁定
    駁回其更生之聲請，經核並無違誤，抗告意旨仍指摘原裁定
    不當，求予廢棄另為裁定，為無理由，應予駁回。
五、據上論結，本件抗告為無理由，依消費者債務清理條例第15
    條，民事訴訟法第495條之1第1項、第449條第1項、第95條
    、第78條，裁定如主文。
中    華    民    國    98    年    6     月    22    日
                  民事第三庭   審判長法  官  高榮宏
                                     法  官  黃莉莉
                                     法  官  蔡孟珊
以上正本證明與原本無異。
本裁定不得抗告。
中    華    民    國    98    年    6     月    22    日
                                     書記官  吳幸芳


司法院資訊處製作；財團法人民間司法改革基金會備份。
